臺灣高等法院臺中分院刑事裁定
111年度聲字第1967號

聲明異議人  
即  受刑人  賴中華



上列聲明異議人即受刑人因強盜等案件，對於臺灣彰化地方檢察
署檢察官執行之指揮（107年執續戊字第3號之2、109年執更戊字
第766號），聲明異議，本院裁定如下：
    主  文
臺灣彰化地方檢察署檢察官107年執續戊字第3號之2、109年執更
戊字第766號執行命令，均應予撤銷。
    理  由
一、本件聲明異議人即受刑人賴中華（下稱受刑人）聲明異議意
    旨略以：受刑人因槍砲案件經判決3年10月，併科罰金6萬元
    ，易服勞役60日確定在案，臺灣彰化地方檢察署檢察官以10
    9年執更戊字第766號執行指揮書，執行方式依受刑人在訴訟
    期間共羈押235日（106年10月5日至107年5月27日止），先
    折抵所判決之有期徒刑，惟受刑人於執行時受有累進處遇約
    束，如將羈押日數先折抵徒刑，將影響受刑人適用行刑累進
    處遇，且受刑人將於假釋後尚須易服勞役60日，對受刑人有
    執行上不利之影響。按刑法第37條之2第1項規定：「裁判確
    定前羈押之日數，以一日抵有期徒刑或拘役一日，或第42條
    第6項裁判所定之罰金額數。」，檢察官指揮執行將羈押日
    數先折抵徒刑，雖計入刑法第77條之執行期間，形式上似乎
    利於受刑人，但本件對受刑人之假釋條件卻無實質之益處，
    反而影響受刑人之累進處遇，且呈報假釋獲准後須再服罰金
    易服勞役，係對受刑人極為不利，影響受刑人權益甚鉅，因
    現行法規，有期徒刑之執行，有累進處遇條例縮刑制度，而
    罰金易服勞役則無適用之餘地，以目前受刑人已達一級之狀
    況，執行有期徒刑2個月即可縮刑12日，反觀易服勞役則須
    執行滿裁罰之日數，顯然，羈押日數先折抵罰金易服勞役之
    日數，較有利於受刑人。請貴院裁處利於受刑人適當之處分
    ，將羈押日先行折抵罰金易服勞役，剩餘羈押日再折抵有期
    徒刑，以維護受刑人之權益等語。
二、按受刑人以檢察官執行之指揮為不當者，得向諭知該裁判之
    法院聲明異議，刑事訴訟法第484條定有明文。所謂「諭知
    該裁判之法院」，乃指對被告之有罪判決，於主文內實際宣
    示其主刑、從刑之裁判而言（最高法院79年台聲字第19號判
    例意旨參照）。查本件受刑人因加重強盜案件，經本院107
    年度上訴字第2284號判決判處有期徒刑8年2月，且經最高法
    院109年度台上字第497號判決以上訴不合法律上程式駁回上
    訴確定，有本院及最高法院前揭判決附卷可憑，是本院就本
    件聲請當有管轄權，合先敘明。
三、經查：
　㈠受刑人因強盜等案件，經本院以109年度聲字第551號裁定定
    應執行刑有期徒刑18年，嗣受刑人不服，提起抗告，經最高
    法院以109年度台抗字第604號裁定抗告駁回確定在案，有臺
    灣高等法院被告前案紀錄表在卷可稽。受刑人上開案件確定
    後，臺灣彰化地方檢察署（下稱彰化地檢署）檢察官於109
    年6月29日註銷臺灣高等檢察署臺中檢察分署107年執字第36
    號之2、臺灣臺中地方檢察署109年執字第1387號、彰化地檢
    署107年執字第4478號之1、109年執字第1151號、107年執續
    字第3號之1號指揮書，有期徒刑部分換發為同署檢察官109
    年執更戊字第766號執行指揮書（甲），罰金刑部分換發為
    同署檢察官107年執續戊字第3號之2執行罰金易服勞役指揮
    書，並依改定後之執行指揮書執行。彰化地檢署檢察官於10
    9年6月29日以109年執更戊字第766號執行指揮書（甲），執
    行前開有期徒刑18年（刑期起算日為107年5月28日，扣除受
    刑人羈押自106年10月5日至107年5月27日，共235日折抵刑
    期，執行期滿日為124年10月5日）；以107年執續戊字第3號
    之2執行指揮書，執行前開罰金6萬元之易服勞役60日（勞役
    起算日為124年10月6日，執行期滿日為124年12月4日）等情
    ，經本院調閱臺灣彰化地方檢察署107年度執續字第3號、10
    9年度執更字第766號執行卷全卷審核無訛，且各有前揭執行
    指揮書在卷可按。
　㈡有關刑之執行順序，依刑事訴訟法第459條規定，二以上主刑
    之執行，除罰金外，應先執行其重者，但有必要時，檢察官
    得命先執行他刑。參諸刑法第42條第1項、第2項等規定，亦
    僅規範罰金應完納之時間及不完納者之執行問題，並未涉及
    罰金刑與其他主刑之執行順序，則罰金與其他主刑之執行，
    因互無衝突，檢察官自得斟酌諸如行刑權時效是否即將消滅
    等各項情形，以決定罰金刑係於其他主刑之前或後、或與之
    同時執行之。故受刑人如未繳納罰金而須易服勞役者，執行
    檢察官自亦得決定先行執行，或插接在有期徒刑執行中，或
    於徒刑執行完畢後再接續執行。此項指揮執行裁量權行使，
    乃基於刑事訴訟法之明示授權，檢察官基於行政目的，得自
    由斟酌正確、適當之執行方式（最高法院100年度台抗字第4
    96號裁定參照），本件執行檢察官先以羈押日數折抵有期徒
    刑，固屬職權之行使。
　㈢惟按裁判確定前羈押之日數與刑之折抵，刑法第37條之2第1
    項明定以1日抵有期徒刑或拘役1日，或第42條第6項裁判所
    定之罰金額數。至上開羈押日數折抵有期徒刑、拘役或罰金
    刑易服勞役日數之優先順序如何，則未有明文。是檢察官辦
    理受刑人執行有期徒刑併科罰金案件，受刑人未繳納罰金而
    須易服勞役者，其對於裁判確定前羈押日數如何折抵各刑罰
    ，何者優先折抵，雖有裁量權限，然該執行指揮之裁量權限
    仍須遵守平等原則、比例原則等法治國基本原則，在罪責原
    則的前提下，綜合考量刑罰執行之目的、犯罪人再社會化與
    復歸社會之利益等相關情形，詳予斟酌法規目的、個案具體
    狀況、執行結果對受刑人可能產生之影響（有利、不利情形
    ）、行刑權消滅與否等一切情狀，擇定正確適當之執行方式
    。必無裁量濫用、逾越裁量範圍、牴觸法律授權目的或摻雜
    與授權意旨不相關因素之考量等情事，其指揮執行之裁量方
    為合法。又有期徒刑併科罰金案件之執行，其罰金未繳納而
    須易服勞役者，依刑事訴訟法第480條第1項、監獄行刑法第
    2條第1項、第34條第1項等規定，罰金易服勞役與處徒刑或
    拘役之人犯，應分別執行，且二者各在監外作業或於監獄內
    執行之方式有別，形式上似以羈押期間折抵較重之有期徒刑
    刑期較有利於受刑人。然對於刑期6月以上之受刑人，為促
    其改悔向上，適於社會生活，應分為數個階段，以累進方法
    處遇之；且依監獄行刑法第20條受累進處遇者，方適用行刑
    累進處遇條例之規定，監獄行刑法第20條第1項前段、行刑
    累進處遇條例第1條定有明文。從而罰金未繳納而易服勞役
    之情形，因非屬「刑期6月以上之受刑人」，本無行刑累進
    處遇條例之適用。是受6月以上有期徒刑併科罰金宣告之受
    刑人，未繳納罰金而須易服勞役者，其裁判確定前羈押之日
    數，若先折抵有期徒刑完畢，其罰金易服勞役之執行，即無
    從受累進處遇。而若羈押日數先折抵罰金易服勞役之額數，
    其6月以上有期徒刑部分之執行，則可適用行刑累進處遇條
    例相關規定。因此從刑罰目的與透過累進處遇促使受刑人及
    早復歸社會、再社會化之角度而論，前述情形羈押日數先折
    抵罰金易服勞役額數，是否概無可取，亦非必然（最高法院
    108年度台抗字第17號裁定意旨參照）。又現行監獄行刑法
    及行刑累進處遇條例關於假釋之提報、級數認定等事項，因
    個案而異，與受刑人在獄中服刑時之表現有關，通常須經執
    行至一定期間後，始得以受刑人自身於獄中表現之累計處遇
    等級、分數，與其所剩餘之刑期跟受羈押之刑期相互比較、
    計算何種折抵順序對其自身最為有利，無從於執行初始或某
    一特定時點即對受刑人進行實質、具體審查而判斷其羈押日
    數如何折抵刑期對受刑人較為有利。惟若受刑人計算其執行
    刑罰之人身自由實際受拘束日數，已陳明若以羈押日數先折
    抵有期徒刑或罰金易服勞役之額數，對其有更有利之執行累
    進處遇結果時，此時執行檢察官自應予以審酌並加以回應說
    明，若不為採納，亦應敘明理由，讓受刑人知曉，由受刑人
    自行決定是否另循聲明異議程序謀求救濟，俾法院事後審查
    檢察官指揮執行之裁量有無濫用、逾越裁量範圍、牴觸法律
    授權目的或摻雜與授權意旨不相關因素等情事（最高法院10
    9年度台抗字第1642號裁定參照）。
　㈣經本院就受刑人聲明異議所載理由，函詢檢察官意見，檢察
    官則以111年11月1日彰檢原執戊107執續3字第1119048233號
    函覆以：「二、併科罰金並非當初羈押考量之範圍：該受刑
    人經法官依刑事訴訟法第101條第1項各款規定而裁定羈押，
    罰金刑係該員犯槍砲案，經法院判刑併為宣告，並非當初裁
    定羈押考量之範圍。三、影響假釋要件：目前羈押日數業已
    折抵徒刑在案，並自刑期終結日往前扣抵完畢；若將羈押日
    數改折抵罰金，致刑期終結日須再度往後順延，勢必影響符
    合假釋日期及累進處遇分數之核算，恐衍生不合假釋要件之
    情形，對受刑人未必有利。四、影響刑罰執行之安定性：該
    員羈押日數業由檢察官於強盜等罪刑期8年2月（定刑後18年
    ）中折抵完畢，監獄業依檢察官執行指揮書據以執行矯正處
    遇，並經法定程序確定在案，倘將羈押日數改折抵罰金，將
    影響受刑人在監各項處遇之安定性，衍生矯正機關管理之困
    擾。五、雙重得利且有僥倖心理：依現行實務運作，檢察官
    均將羈押日數折抵徒刑，鮮有折抵罰金之情形；邇來多有受
    刑人於假釋核准後，改聲請羈押日數折抵罰金之情形，除能
    獲得假釋之利益外，更能僥倖免服罰金易服勞役，不但雙重
    得利，更失去罰金刑懲戒之立法目的。」等語，認無法將羈
    押日數折抵併科罰金部分，然查：
　⒈依監獄行刑法第120條第1項規定，受刑人羈押日數原折抵有
    期徒刑之刑期，再行變更為折抵易服勞役之日數，致假釋出
    監刑期有所變更之情形，仍有其適用，亦即監獄應依刑法第
    77條規定重新核算，並提報其假釋審查會決議後，報請法務
    部辦理維持或廢止假釋，若維持假釋者，檢察官應向法院聲
    請裁定假釋中付保護管束，倘經廢止假釋者，則由監獄通知
    原指揮執行檢察署辦理後續執行事宜，並無僅因之前未遇過
    、或受刑人已核准之假釋係依當初條件報請法務部核准假釋
    等情，逕認受刑人無以羈押日數改折抵罰金之權益。檢察官
    函復稱上開羈押日數業已折抵有期徒刑，如改折抵併科罰金
    之易服勞役，核准受刑人假釋之條件將更動，亦有可能造成
    受刑人不合假釋要件之情形，對受刑人未必有利，亦影響受
    刑人在監各項處遇之安定性，衍生矯正機關管理之困擾，此
    理由難謂允當。
　⒉又檢察官雖稱併科罰金並非當初羈押考量之範圍，且依現行
    實務運作，檢察官均將羈押日數折抵徒刑，鮮有折抵罰金之
    情形；邇來多有受刑人於假釋核准後，改聲請羈押日數折抵
    罰金之情形，除能獲得假釋之利益外，更能僥倖免服罰金易
    服勞役，不但雙重得利，更失去罰金刑懲戒之立法目的等語
    ，惟聲明異議意旨已陳明以目前受刑人已達一級之狀況，執
    行有期徒刑2個月即可縮刑12日，反觀易服勞役則須執行滿
    裁罰之日數，顯然，羈押日數先折抵罰金易服勞役之日數，
    較有利於受刑人。檢察官就此部分並未具體說明受刑人之主
    張何以並非對其較有利，顯有未洽。況且監獄行刑法第18條
    第1項前段規定：對於刑期6月以上之受刑人，為促使其改悔
    向上，培養其適應社會生活之能力，其處遇應分為數個階段
    ，以累進方法為之。從而罰金未完納而易服勞役之情形，因
    非屬「刑期6月以上之受刑人」，無行刑累進處遇條例之適
    用。是受6月以上有期徒刑併科罰金宣告之受刑人，未完納
    罰金而須易服勞役者，其裁判確定前羈押之日數，若先折抵
    有期徒刑完畢，其罰金易服勞役之執行，即無從受累進處遇
    。若羈押日數先折抵罰金易服勞役之額數，其6月以上有期
    徒刑部分之執行，則可適用行刑累進處遇條例相關規定。從
    刑罰目的與透過累進處遇促使受刑人及早復歸社會、再社會
    化之角度而論，羈押日數先折抵罰金易服勞役日數，是否概
    無可取，並非必然。查受刑人所犯各罪，經法院裁定應執行
    有期徒刑18年、罰金6萬元，罰金如易服勞役，以1000元折
    算1日，已如前述。其之前受羈押之235日若先折抵有期徒刑
    ，則罰金易服勞役之執行無從受累進處遇；若羈押日數先折
    抵罰金易服勞役之額數，其有期徒刑之執行，則可適用行刑
    累進處遇條例相關規定，對受刑人而言，何種折抵方式較為
    有利，似未可一概而論。受刑人主張其已羈押日數先折抵有
    期徒刑部分，對其實質上較為不利，如果無訛，其主張之執
    行方法，確與檢察官執行方式不同，且較有利。則檢察官若
    無正當理由，採擇之執行方式結果較不利於受刑人，其執行
    即難謂有當。是本件檢察官稱依現行實務運作，檢察官均將
    羈押日數折抵徒刑，鮮有折抵罰金之情形，而認本件無法將
    羈押日數折抵併科罰金，顯未就受刑人羈押日數何以不能先
    折抵其罰金刑之易服勞役，又何以不能依監獄行刑法第120
    條第1項之規定重新核算其刑期之等情，具體說明其否准所
    憑審酌、裁量之理由與依據，自難認有據，且該函僅有函覆
    本院，亦未向受刑人說明，有上開函文在卷可參，而有關受
    刑人的執行事項係由檢察官指揮執行，並非由本院指揮執行
    ，且於法理上，檢察官應於核發執行指揮書時，或受刑人事
    後向檢察官陳述意見或聲請變更時，即應向受刑人說明理由
    ，本院並無法於受刑人不知檢察官為何不採納其所提出較有
    利之執行方式，而為本件聲明異議後，由本院在裁定書中說
    明檢察官的相關考量，或說明檢察官已於上開執行案件進行
    單內為相關說明，即認為已經補正檢察官之告知義務。
四、綜上所述，本件有期徒刑與罰金刑之執行方式，攸關受刑人
    之權益，受刑人主張之執行方法，與檢察官執行方式並不相
    同，受刑人主張依其計算方式對其較為有利，並非無據，檢
    察官自應就該羈押日數折抵刑罰先後順序之決定考量，透過
    執行指揮書或以其他合適之方式向受刑人說明其依據，然本
    案經本院調查，檢察官迄今仍未向受刑人說明，因此，受刑
    人就檢察官109年執更戊字第766號執行指揮書（甲）、107
    年執續戊字第3號之2執行指揮書之執行指揮聲明異議，本院
    認為關於檢察官就羈押日數折抵刑罰先後順序之決定部分，
    為有理由，應予撤銷，由檢察官另向受刑人為適法並附具理
    由之執行指揮，以昭公信。
據上論斷，應依刑事訴訟法第486條，裁定如主文。
中　　華　　民　　國　　111 　年　　11　　月　　15　　日
            刑事第五庭    審判長法　官  張  智  雄
    　　　　　　　　　　　　　　法　官  陳  鈴  香
  　　　　　　　　　　　　　　　法　官  游  秀  雯
以上正本證明與原本無異。     
如不服本裁定，應於裁定送達後5日內向本院提出抗告書狀(須附
繕本)。因疫情而遲誤不變期間，得向法院聲請回復原狀。
                                書記官  賴  玉  芬 
　　　　　　　　　　　　　　　　
中　　華　　民　　國　　111 　年　　11　　月　　15　　日